臺灣高等法院民事判決　　　　　　　　　93年度上字第1076號
上　訴　人　言明保險經紀人有限公司
法定代理人　乙○○
訴訟代理人　吳秀菊律師
訴訟代理人　沈培錚律師
被 上訴 人　甲○○
訴訟代理人　楊延壽律師
上列當事人間履行契約事件，上訴人對於中華民國93年11月17
日臺灣臺北地方法院92年度訴字第165號第一審判決提起上訴，
經本院於94年6月22日言詞辯論終結，判決如下：
　　主  文
上訴駁回。
第一、二審訴訟費用由上訴人負擔。
    事實及理由
一、按訴狀送達後，原告不得將原訴變更或追加他訴，但擴張或
    減縮應受判決事項之聲明者，不在此限，民事訴訟法第255
    條第1項第3款定有明文。經查被上訴人於民國 (下同)90 年
    12月14日起訴時請求上訴人給付新台幣（下同）193萬5602
    元，嗣於92年12月24日將請求金額擴張為344萬1413元，其
    後又於93年5月26日將其請求金額減縮為339萬8688元，揆諸
    前開規定，應予准許，合先敘明。
二、本件被上訴人起訴主張：伊自民國（下同）88年10月起為上
    訴人招攬各項人身保險業務，兩造約定上訴人應給付伊及轄
    下業務員之業績報酬，均以「經理」階級即依保險公司所發
    予上訴人佣金81.52%計算，而伊轄下業務員未領足上開佣金
    比例之差額，則歸伊所有。又自89年11月起，上訴人將約定
    報酬再調高以「總監」階級即依保險公司所發予上訴人佣金
    86.96%計算，迄90年4月1日，雙方再合意調高以「事業部」
    階級即依保險公司所發予上訴人佣金88%計算，並約定伊及
    轄下業務員之佣酬，上訴人應一併給付伊，再由伊統籌發放
    ，且合約終止後，上訴人仍應無條件繼續發給伊上開約定之
    佣金。詎於90年12月27日，上訴人突寄存證信函向伊表示解
    除合約，嗣僅於91年1、2月依約給付應發放佣金，自91年3
    月起即未再給付91年2月應發之佣金，惟不論上訴人片面解
    除或終止合約是否有據，均不影響上訴人應繼續按上開約定
    給付續年度佣金、繼續率金、服務津貼等佣金之義務等情
    。並聲明：(一)上訴人應給付被上訴人新台幣（下同）339萬
    8688元及自起訴狀繕本送達翌日起至清償日止，按週年利率
    5%計算之利息。(二)願供擔保請准宣告假執行。
三、上訴人則以：被上訴人未辦理登錄，已違反保險業務員管理
    規則第3條第1項規定，且被上訴人違約將招攬之業務交予其
    他保險經紀人公司，伊已終止系爭合約，故無須再給付佣金
    予被上訴人。系爭合約第4條第4款固約定合約終止後伊應無
    條件繼續發給被上訴人按合約第3條規定之佣金，惟其真意
    應係指非可歸責於被上訴人之事由而終止合約之情形，伊係
    因被上訴人違反法令規定及契約約定而終止系爭合約，係屬
    可歸責於被上訴人之事由所致，自無依該條約定繼續給付佣
    金之義務。又縱認伊仍應給付被上訴人佣金，被上訴人各項
    請求佣金之計算亦有違誤，並無理由等語資為抗辯。
四、原審判決上訴人應給付315萬零904元及自91年1月7日起至清
    償日止，按週年利率5%計算之利息，並為准、免假執行之宣
    告。上訴人提起上訴，聲明：(一)原判決不利於上訴人部份廢
    棄。(二)上開廢棄部份，被上訴人在第1審之訴及假執行之聲
    請均駁回。被上訴人答辯聲明：上訴駁回 (原審關於被上訴
    人敗訴部分，未據不服)。
五、兩造不爭執之點：
(一 )被上訴人自88年10月起即為上訴人招攬人身保險業務，兩
    造嗣並簽立合約書，約定自90年4月1日起生效，依系爭合約
    約定上訴人應依照被上訴人所招攬之業務，按所約定之佣金
    率88%支付首年度佣金、續年度佣金、服務津貼、繼續率獎
    金、年終獎金、續年度其他津貼、其他未列之津貼及補助、
    競賽獎金予被上訴人。
(二)上訴人於90年2月27日寄發存證信函予被上訴人為解除契約
    之意思表示，上訴人自91年3月起(即91年2月份之佣金)未再
    給付被上訴人任何佣金。
(三)系爭合約第4條第4款約定合約終止後上訴人仍應無條件繼續
    發給被上訴人按合約第3條約定之佣金。
(四)上訴人已給付被上訴人續年度佣金及服務津貼23萬7840元。
(五)上訴人已給付被上訴人年終獎金2萬4058元。
(六)上訴人已給付被上訴人續年度佣金9萬6284元及服務津貼1萬
    1442元。
    以上事實，為兩造所不爭執，並有被上訴人提出之合約書、
    上訴人致被上訴人存證信函為證（見原法院卷(一)第9至第12
    頁)，自堪信為真實。
六、兩造爭執之點：
(一)系爭合約是否業已解除或終止？
(二)系爭合約有無解除或終止，是否影響被上訴人請求上訴人給
    付之「續年度佣金」、「服務津貼」、「繼續率獎金」？
七、關於系爭合約是否業已解除或終止：
(一)按終止權之發生，可分為法定終止權及約定終止權，法定終
    止權在民法篇章僅於各種契約個別承認其存在，未如解除權
    設有一般性之規定，至約定終止權則須由當事人合意約定，
    使當事人之一方或雙方保留終止權。本件被上訴人主張因上
    訴人違反法令規定及合約約定而終止系爭合約，惟並未表明
    其有法定終止權之依據，而遍閱系爭合約內容，亦無上訴人
    有保留終止權之約定，揆諸首揭說明，被上訴人主張其有權
    終止系爭合約，尚乏依據。又上訴人主張被上訴人違反法令
    規定及系爭合約係屬可歸責，伊得終止系爭合約，且不須再
    給付各項佣金，且依上訴人與其他事業部上豐通訊處簽立之
    合約條款，明定通訊處如有故意違約者上訴人得終止合約云
    云，惟被上訴人則稱：上訴人終止兩造間系爭合約並無理由
    ，且縱然系爭合約已經終止，上訴人依約仍應繼續給付伊續
    年度佣金、繼續率金、服務津貼予伊等語。經查本件合約
    並無「如被上訴人有故意違約者上訴人得終止合約」之約定
    乙節，為兩造所不爭執，並有卷附系爭合約在卷可稽，足見
    上訴人依約並無片面終止合約之權利。再者，依系爭合約第
    1 條約定：「本合約自90年4月1日生效，迄90年12月31日止
    為第1合約年度，以翌年元旦為第2合約年度之開始，雙方若
    無違反政府法令或雙方合約內容約定，則合約自動繼續生效
    1年」，是倘若被上訴人有違反法令或系爭合約約定之情形
    時，僅合約年度屆至時，不再自動繼續生效1年，亦非約定
    上訴人得於合約年度屆滿前，提前以被上訴人違反法令或合
    約為由先行終止合約。
(二)上訴人另主張：被上訴人於原審自認其於90年5月20日於上
    訴人不知情下，即以離職為由「註銷登錄」，業已無法招攬
    保險業務，卻仍使用上訴人人脈、人力、名義與資源，嚴重
    的違反契約意旨及契約精神，故依法解除系爭契約云云，惟
    被上訴人辯稱：上訴人自88年10月起受上訴人之邀，與其洽
    定報酬方式後開始報件予上訴人，但迄未登錄於上訴人公司
    達一年，因登錄會影響被上訴人原續佣之領取，被上訴人始
    於90年5月告知上訴人請其辦理註銷登錄，且由上訴人人員
    負責辦理，若無上訴人同意送件，被上訴人既無法登錄，亦
    無法註銷登錄等語。經查業務員登錄與否，不影嚮已招攬保
    險契約之效力或影響保險公司佣金之給付，此有證人李彩瓊
    之證詞可為證明，另以被上訴人於原審所提存檔之保單為例
    ，89年3月14日雖未登錄於上訴人公司，惟被上訴人即逕以
    自己名義填載於業務員欄，並經上訴人審核簽署後報件，保
    險公司亦無異議而發給佣金，上訴人當時亦依約給付佣金，
    由此顯見登錄與否既不影嚮保險契約之效力，且為上訴人所
    明知而無異議，觀諸各業務員之登錄情形，足可證上訴人此
    部分主張顯不實在。至上證12之聲明書，被上訴人固坦承確
    為其所簽署無訛，惟細繹其內容乃被上訴人聲明並無「保險
    業務員管理規則」第7條所列之各項情事，據上訴人所指應
    係特別針對條文中第9款，已登錄為他公司業務員未予註銷
    ，而重複登錄者，惟上訴人亦未能舉證被上訴人有重複登錄
    之情事，是上訴人所指，顯無理由。
(三)有關上訴人主張被上訴人違反忠誠義務部分：
  1.觀諸系爭合約，本無限制被上訴人不得再與他家經紀人公司
    合作之約定，被上訴人於原審亦提出上訴人與另一事業部簽
    立之合約，其條款約明有「通訊處不得直接或間接為任何別
    家保險公司、代理公司、經紀公司銷售人身保險、年金及投
    資計劃。但經協議認可後，不在此限。」，然系爭合約並無
    類此之約定，可證並無上訴人所指禁將業績提供予他公司之
    義務，上訴人以此主張終止甚至解除合約，自屬無據。
  2.本院向中國人壽、國寶人壽、國華人壽三家公司函查自88年
    10月迄90年12月止，被上訴人及其妻張靜玉（下稱張靜玉）
    以其本名或別名及附件所示招攬人，透過永慶經紀、天威經
    紀、公信經紀向各該保險公司掛件之保單數量及迄今已受領
    之佣金及客戶明細等情，該等公司均函覆告知上開期間被上
    訴人及張靜玉及附件所示招攬人，均無透過上開另外向各該
    保險公司掛件之保單，足徵上訴人主張被上訴人私下報件向
    保險公司收取佣金云云，顯不可採。
  3.上訴人雖曾提供部分職業團體之團體保險交由被上訴人負責
    服務，惟被上訴人於原審所起訴請求，乃個人人身保險之佣
    金，並未請求分文團保佣金，顯見本件請求與團保部分無涉
    ，故證人王孟綺所稱團保佣金完全未付等語，既非事實，亦
    與本件請求無涉，毋庸審酌。
  4.至於證人王孟綺、李彩瓊、黃怡寧指稱被上訴人「私下將上
    訴人舊客戶解約，把客戶搶走」云云，惟為被上訴人所否認
    ，且證人王孟綺、李彩瓊、黃怡寧均自認與上訴人有僱傭關
    係，且上訴人於片面發函主張終止合約後，自91年起乃將其
    業務員之佣金率由65％大幅調高為81.5 ％，上訴人與上開
    證人顯有相當利害關係，該等證人證詞自難免偏頗。況台電
    工會第 1、3、27、34 分會與國華人壽之團保合約「目前仍
    存續中，並沒有解約情形」之事實，業據上訴人自承在卷甚
    明。另證人李彩瓊所述「東改局客戶被搶走」是「我同事告
    訴我」云云，其既非證人所親眼見聞，屬傳聞證據，要無足
    採，且經被上訴人訴訟代理人詢問李彩瓊「是否知道客戶真
    正解約的原因」？其亦答稱「不知道」，足徵上訴人指稱係
    被上訴人搶走其客戶云云，顯屬虛妄。
(四)關於上訴人指摘被上訴人於台電工會發展新的團保已屬違約
    云云，惟為被上訴人所否認，且經本院向台電工會函查其轄
    下各分會在90、91年間是否有受被上訴人夫婦之招攬而解除
    原來由上訴人所簽立之國華人壽團保契約，而由被上訴人夫
    婦所屬之「偵翎事業部」、「天威保險經紀人有限公司」轉
    保新的團體保險等情，經台電工會覆稱「本會確有所屬分會
    會員參加甲○○夫婦所屬之「天威保險經紀人有限公司」所
    辦理之「中國人壽280保險專案」、「另累計保費之多寡則
    難以統計」，然覆函內容並未敘及其所屬分會會員參加「中
    國人壽280保險專案」乃係受被上訴人夫婦招攬而解除原由
    上訴人所簽立之國華人壽團保契約，是上訴人之指訴，自屬
    無據。
(五)按職業團體保險之方式均係保險公司提供某一特定方案，由
    該職團之會員自行決定是否投保，且多以月繳為常態，會員
    每月自行斟酌是否繳費續保，本無解約與否之問題，而各職
    團會員最在意者應係保障內容與保費多寡，上訴人所稱可任
    由被上訴人解約換單云云，顯無可採。再查上訴人自身針對
    台電工會會員而與各個保險公司合作推出之團保方案，本即
    不止國華人壽一家，市場競爭甚烈，上訴人空言指稱台電員
    工原投保上訴人公司所推出之國華人壽公司團保專案，大量
    解約係被上訴人所造成云云，既未能舉證以實其說，空言主
    張，自無足取。況系爭合約內容，本無限制被上訴人不得再
    與他家經紀人公司合作之約定，已如上述，上訴人一再空言
    主張被上訴人違約云云，核屬無據。
(六)綜上所述，上訴人辯稱被上訴人私擅註銷業務員登錄，又違
    約向其他保險經紀人公司報件，　上訴人已終止系爭合約，
    不須再繼續給付佣金予被上訴人，洵無足採。
八、關於系爭合約有無解除或終止，是否影響被上訴人請求上訴
    人給付之「續年度佣金」、「服務津貼」、「繼續率獎金」
    ？
(ㄧ)按解釋契約，固須探求當事人立約時之真意，不能拘泥於契
    約之文字，但契約文字業已表示當事人真意，無須別事探求
    者，即不得反捨契約文字而更為曲解 (最高法院17年上字第
    1118號判例意旨參照)。本件縱認系爭合約業經上訴人終止
    ，惟依系爭合約第3條及第4條第4款約定：「甲方（即上訴
    人）依照乙方（即被上訴人）所招攬之業務，按所約定之佣
    金率支付予乙方，詳定如下：（依各家保險公司簽約內容）
    ．．．2.續年度佣金、服務津貼：甲方依保險公司所發之佣
    金率百分之八十八發給乙方。3.繼續率佣金、年終金：甲
    方依保險公司所發之佣金率百分之八十八發給乙方。」、「
    本合約終止後，甲方應『無條件』繼續發給乙方第三條規定
    之佣金」之文義，已明訂系爭合約即使終止，上訴人仍應無
    條件繼續給付被上訴人按第3條計算之各項佣金，並未區分
    系爭合約是否因可歸責於被上訴人之事由所致而有所不同，
    則縱使上訴人因被上訴人違反法令規定及合約約定得終止系
    爭合約，其仍不得拒絕給付按第3條規定之佣金。再者，兩
    造訂立系爭合約之目的，乃被上訴人藉由上訴人之簽署人資
    格，向保險公司報件，上訴人於取得佣金後，扣除約定利潤
    轉發予被上訴人，是被上訴人所欠缺者僅乃簽署人之資格，
    而上訴人亦係藉此而獲取約定利潤，兩造收入之來源均係保
    險公司，只要保險公司發放佣金，則兩造利益均霑，且業務
    員登錄與否並不影嚮已招攬保險契約之效力，此為上訴人所
    不爭執，而被上訴人並非上訴人之員工，乃獨立作業自負盈
    虧，其轄下業務員及辦公場所設備均由被上訴人自理，而自
    被上訴人攬得保險業務後，舉凡理賠、合約變更等客戶服務
    ，均由被上訴人負責，且除被上訴人為上訴人招攬業務上訴
    人須給付佣金外，倘被上訴人未招攬業務，上訴人即不須給
    付任何代價予被上訴人，益證只要上訴人就被上訴人及所屬
    業務員所招攬之保險業務，仍繼續自保險公司取得佣金，不
    論兩造間系爭合約有無終止，或是否因可歸責於被上訴人之
    事由而終止，上訴人仍應繼續無條件給付系爭合約所約定之
    佣金予被上訴人，始符系爭合約條款約定之目的，至上訴人
    是否因被上訴人違約而受有損害，僅其得否另行對被上訴人
    請求損害賠償之問題而已，不得據以解免其依系爭合約約款
    應給付被上訴人佣金之義務。
(二)上訴人另辯稱倘不論終止合約之原因是否可歸責於被上訴人
    ，上訴人均須無條件繼續給付佣金，無異鼓勵被上訴人可任
    意違反合約規定，上訴人反須承擔繼續給付佣金之不利益，
    實顯失公平且與誠信原則有悖，被上訴人不得請求上訴人給
    付終止合約後之續佣云云。惟按權利之行使，不得違反公共
    利益，或以損害他人為主要目的。行使權利，履行義務，應
    依誠實及信用方法；民法第148條固有明文。所謂誠實信用
    之原則，係在具體之權利義務關係，依正義公平之方法，確
    定並實現權利之內容，避免當事人間犧牲他方利益以圖利自
    己，自應以權利人及義務人雙方利益為衡量依據，並應考察
    權利義務之社會上作用，於具體事實妥善運用之方法。經查
    ，本件上訴人為專業之保險經紀人公司，被上訴人僅係為其
    招攬業務之個人，上訴人之經濟地位及締約能力顯優於被上
    訴人，系爭合約既經兩造磋商後簽訂，上訴人即不得再行主
    張其條款有顯失公平之處。況依上所述，上訴人係因被上訴
    人為其招攬保險而自保險公司取得佣金，再依約按一定比例
    發放佣金予被上訴人，而被上訴人為招攬業務所支出之各項
    費用及攬得業務後所須提供服務均由其自行負擔，如被上訴
    人未為上訴人招攬業務，上訴人亦不須給付任何款項予被上
    訴人，被上訴人依約請求上訴人履行其給付佣金之義務，要
    無違背誠信原則可言。
(三)被上訴人主張上訴人尚應給付被上訴人關於中國人壽保險股
    份有限公司（下稱中國人壽）91年度續年度佣金及津貼72萬
    9768 元、91年度繼續率獎金78萬4189元、90年度年終獎金1
    萬1439元，合計152萬5396元，另應給付被上訴人關於國寶
    人壽保險股份有限公司（下稱國寶人壽）91年度續年度佣金
    82萬8519元、91年度續年度服務津貼24萬9986元、91年度繼
    續率獎金66萬6257元、90年度年終獎金10萬零864元，合計
    184萬7626元，並應給付關於富邦人壽保險股份有限公司（
    下稱富邦人壽）91年度續年度佣金2萬5666元，以上合計339
    萬688元等情 (原審判決上訴人應給付被上訴人315萬零904
    元及利息，而駁回被上訴人其餘之請求，被上訴人對其敗訴
    部分，未據上訴，是本院僅就被上訴人請求315萬零904元部
    份予以審酌)；上訴人則辯稱縱認伊仍須給付佣金予被上訴
    人，被上訴人所請求各項佣金之計算亦有違誤等語。按當事
    人主張有利於己之事實者，就其事實有舉證之責任。民事訴
    訟法第277條前段定明文。本件兩造間系爭合約並未終止，
    上訴人應繼續依約給付各項佣金予被上訴人，已如前述，惟
    上訴人就被上訴人所請求之各項佣金金額既有爭執，仍應由
    被上訴人就該有利於己之事實，負舉證之責。茲分述如下：
  1.關於兩造簽訂合約書前自88年10月起至91年3月31日止之佣金
    部分：
  (1)被上訴人主張：兩造簽訂合約書前之佣金自88年10月起至89
    年10月止係依經理階級即按保險公司所發予上訴人佣金百分
    之81.52計算，自89年11月起至91年3月31日止係依總監階級
    即按保險公司所發予上訴人佣金百分之86.96計算等語；上
    訴人雖不否認被上訴人本身應適用上開佣金率發放佣金，惟
    辯稱：自88年10月1日至90年3月31日被上訴人尚未成立桂羚
    事業部並簽署系爭合約書前，上訴人係按當時雙方合作關係
    及被上訴人所屬各業務員階級依上訴人所提佣金表之佣金比
    例直接給付佣金予被上訴人及其所屬各業務員，且該段期間
    之佣金上訴人已按當時佣金率發放予被上訴人所屬各業務員
    ，被上訴人不得再代其所屬業務員請領佣金等語，並提出佣
    金率表、簽收證明（見原審卷(三)第118頁、第490至498頁）
    為證。查依兩造簽署之系爭合約書批註欄約定：「於此合約
    生效前（指88年10月1日起至90年3月31日止），乙方（即被
    上訴人）及所屬業務人員所招攬之保單，甲方（即上訴人）
    應按雙方當時之合作關係，發放相關階級之續年度佣金、服
    務津貼及其他相關之一切津貼（按甲方所給之佣金發放表發
    放）。」，足見於兩造簽約前，上訴人應按雙方當時合作關
    係依上訴人所給之佣金表發放佣金。再者，依上訴人所提被
    上訴人所屬業務員之佣金簽收證明之記載，該段期間之佣金
    均由業務員個別簽收，並非由被上訴人簽收（見原審卷(三)第
    16至24頁），且被上訴人在起訴狀亦自承簽立合約書始約定
    自90年4月1日被上訴人及轄下業務員之佣酬，上訴人應一併
    給付被上訴人（見原審卷(一)第6頁），則在簽約前即自88年
    10月至90年3月31日止之期間兩造合作關係並無契約明文規
    定之情形下，被上訴人又未能舉證證明其有直接向上訴人收
    取其他業務員佣金之權利，其請求自該期間內其他業務員佣
    金部分，即無足取，是被上訴人請求其他轄下業務員之佣金
    部分應予扣除。
  (2)茲就被上訴人得請求之佣金析述如後：
　中國人壽部分：
  　(甲)續年度佣金及服務津貼部分：
    　依原審函請中國人壽查覆之該公司91年度支付予上訴人之
      各項佣金明細表（見原審卷(二)第399至446頁），依上訴人
      所提前揭佣金率表被上訴人個人應適用佣金率計算，被上
      訴人得請求之續年度佣金及服務津貼為71萬2141元，扣除
      被上訴人自承上訴人已給付23萬7840元，尚餘47萬4301
      元。
　  (乙)繼續率獎金及年終獎金部分：
 　   上訴人辯稱於兩造正式簽訂合約書前，自88年10月1日起
      至91年3月31日止，並未約定上訴人應給付被上訴人其他
      業務員繼續率獎金及年終獎金，故被上訴人此部分之請求
      並無理由云云。惟查，依上開系爭合約書批註欄約定，於
      合約生效前，上訴人應按雙方當時之合作關係，發放相關
      階級之續年度佣金、服務津貼及其他相關之一切津貼，則
      除例示之續年度佣金、服務津貼外，其他如繼續率獎金、
      年終獎金等，自包含在其他相關之一切津貼內，是被上訴
      人請求該段期間內繼續率獎金及年終獎金，應屬有據。依
      中國人壽函覆該公司91年度支付予上訴人之各項佣金明細
      表（見原審卷(二)第437至446頁），及按照上訴人所提前揭
      佣金率表被上訴人個人應適用佣金率計算，被上訴人得請
      求之繼續率獎金應為56萬零305元，得請求之年終獎金則
      為1萬1613元，扣除被上訴人自承上訴人已給付年終獎金
      2萬4058元，尚餘54萬7860元。
    (丙)以上合計為102萬2161元（474301+547860=102161）。
  國寶人壽部分：
    (甲)續年度佣金及服務津貼部分：
      依原審函請國寶人壽查覆之該公司91年度支付予上訴人之
      各項佣金明細表 (見原審卷(二)第15至249頁)，及依上訴人
      所提前揭佣金率表被上訴人個人應適用佣金率計算，被上
      訴人得請求續年度佣金40萬8167元及服務津貼12萬8375
      元，扣除被上訴人自承上訴人已給付續年度佣金9萬6284
      元及已發津貼1萬1442元，尚餘42萬8816元。
    (乙)繼續率獎金及年終獎金部分：
    　上訴人應給付被上訴人兩造簽訂系爭合約前之繼續率獎金
      及年終獎金，已如前述，則依國寶人壽函覆該公司91年度
      支付予上訴人之各項佣金明細表（見原審卷(二)第180至249
      頁），按照上訴人所提前揭佣金率表被上訴人個人應適用
  　　佣金率計算，被上訴人得請求之繼續率金應為53萬7399
      元，得請求之年終獎金則為6萬4193元，扣除被上訴人自
      承上訴人已給付年終獎金4萬3066元，餘55萬8536元。
    (丙)以上合計為98萬7342元（428816+558526=987342）。
  綜上所述，自兩造簽訂合約書前之88年10月間起至91年3月
  　31日止，被上訴人得請求之佣金共為209萬9503元（102161+
    987342=0000000）。
  2.關於自91年4月1日起之佣金部分：
    被上訴人主張：兩造簽訂合約書後自91年4月1日起係依事業
    部階級即按保險公司所發予上訴人佣金88%計算被上訴人佣
    金，且兩造並約定伊及轄下業務員之佣酬，上訴人應一併給
    付伊，再由伊統籌發放等語，上訴人對被上訴人應適用前揭
    佣金率發放佣金乙節並不爭執，茲就被上訴人得請求之佣金
    析述如後：
　中國人壽部分：
　　(甲)續年度佣金及服務津貼部分：
  　　依原審函請中國人壽查覆該公司之91年度支付予上訴人之
      各項佣金明細表（見原審卷(二)第399至446頁），及依上訴
      人所提前揭佣金率表被上訴人個人應適用佣金率計算，被
      上訴人得請求包含其轄下業務員蕭耀鐘、張浚銘、王孟綺
      之續年度佣金及服務津貼為20萬3878元。
  　(乙)繼續率獎金及年終獎金部分：
  　　依原審函請中國人壽查覆之該公司91年度支付予上訴人之
      各項佣金明細表（見原審卷(二)第437至446頁），及按照上
      訴人所提前揭佣金率表被上訴人個人應適用佣金率計算，
      被上訴人得請求繼續率獎金22萬3884元及年終獎金2萬
      3884元。
    (丙)以上合計為45萬1646元(203878+223884+23884=451646)。
　國寶人壽部分：
　　(甲)續年度佣金及服務津貼部分：
  　　依原審函請國寶人壽查覆之該公司91年度支付予上訴人之
      各項佣金明細表（見原審卷(二)第15至249頁），及依上訴
      人所提前揭佣金率表被上訴人個人應適用佣金率計算，被
      上訴人得請求包含其轄下業務員蕭耀鐘、張浚銘、王孟綺
      、周碧霞之續年度佣金為38萬2476元，服務津貼則為9萬
      6684元。
 　 (乙)繼續率獎金及年終獎金部分：
  　　依國寶人壽函覆該公司91年度支付予上訴人之各項佣金明
      細表（見原審卷(二)第180至249頁），及按照上訴人所提前
      揭佣金率表被上訴人個人應適用佣金率計算，被上訴人得
      請求繼續率獎金12萬8858元及年終獎金8萬1737元。
  　(丙)以上合計為68萬9755元（382476+96684+128858+81737=
      689755）。
  據前所述，自91年4月1日起被上訴人得請求之佣金共為114
    萬1401元(451646+689755=0000000)。至上訴人辯稱許俊明
    、蔡明珠、施志鴻、楊寶珍、喬慧明並非被上訴人轄下之營
    業員，被上訴人不得請求其等之佣金云云，惟查上開上訴人
    應給付之佣金並不包含前揭業務員在內，故上訴人所辯尚無
    足採。
(四)上訴人另辯稱被上訴人所請求之佣金因兩造之合約業已終止
    ，故應扣除職團件部分，並提出被上訴人及轄下業務員簽署
    文件為證（見原審卷(一)第68頁）。經查，上訴人所辯已為被
    上訴人所否認，且依上訴人提出之前開被上訴人及轄下業務
    員簽署文件，僅為被上訴人及其轄下業務員之會議紀錄，不
    論其上所載「職團件（退出市場即不發給續佣）」，係如被
    上訴人主張業務員退出市場不再從事保險行業之情形，或為
    上訴人主張業務員與上訴人終止契約之情形，至多僅生不拘
    束被上訴人及其轄下業務員之效力，要非兩造合約之約定，
    上訴人執以抗辯職團件應予扣除，尚難採信。
(五)上訴人復辯稱：以總監階級計算佣金本即限於首年度佣金部
    分，並不包括續年度佣金在內，故被上訴人要求上訴人核發
    總監與經理階級之續年度佣金差額，並無理由云云，惟上訴
    人就其所辯並未舉證證明，且被上訴人於89年11月起即適用
    總監階級佣金比例，最快於90年12月始有適用總監階級續年
    度佣金之保單，縱被上訴人曾收受上訴人按經理階級核發之
    續年度佣金，亦不能認兩造曾合意總監階級僅適用於首年度
    佣金部分，上訴人此部分所辯要無足取。
(六)上訴人再辯稱：被上訴人關於所請求續年度服務津貼之計算
    ，就90年3月以前部份，係以保險公司所訂第3年度服務津貼
    為2%計算，另就90年4月份至90年10月份之部分則係以保險
    公司所訂第2年度服務津貼為4%計算，然各保險公司有關續
    年度服務津貼之計算，係依繳費年期而有不同標準，被上訴
    人就第2年度及第3年度之服務津貼，未依其所招攬保險合約
    繳費年期之不同，再依各保險公司規定之標準加以計算，不
    論繳費年期之長短，概以保費收入之4%及2%計算服務津貼，
    顯有錯誤，且各家保險公司就續年度服務津貼之發給亦有不
    同之限制，被上訴人並未依左列之規定計算續年度服務津貼
    ，是其請求實屬無據云云。惟查被上訴人係按照中國人壽、
    國寶人壽、富邦人壽等保險公司給付上訴人之各項佣金明細
    表，依兩造間約定之佣金率表計算其請求之佣金，且上訴人
    亦不爭執被上訴人得向上訴人請求之佣金，是按上訴人自保
    險公司取得佣金按一定比例計算，至於上訴人和保險公司如
    何計算佣金，與本件無關（見原審卷(三)第八八頁），則上訴
    人上開所辯就本件被上訴人得請求之佣金顯無影響。
(七)上訴人又辯稱：依系爭合約第5條第3款約定，被上訴人所招
    攬之業務如有退保、合約撤銷或因違反告知而解除合約者，
    被上訴人所領之報酬應悉返還上訴人，被上訴人所招攬之保
    險合約中若干已有退保等情，是被上訴人應返還國寶人壽佣
    金3萬1112元、國華人壽團保佣金126萬8140元、國寶人壽團
    保佣金22萬5645元，上訴人得主張抵銷云云，並提出應退佣
    金明細表、工作月報酬表為證（見原審卷(三)第119至158 頁
    ）。然查上開文件均為上訴人製作之私文書，被上訴人就其
    真正已有爭執，且其中關於國華人壽團保佣金部分，自90年
    12月1日至93年3月間被上訴人應返還98萬餘元，同一期間國
    寶人壽團保佣金被上訴人應返還20萬餘元，惟被上訴人自92
    年12月起即未再報件，上訴人抗辯該部分佣金應予退還，即
    有未合。此外，上訴人並未提出其他證據證明其確得請求上
    訴人返還上開報酬並得主張抵銷，前揭辯詞洵非可採。
(八)上訴人另辯稱：被上訴人於合約期間違約將所招攬之要保人
    周樹財、周王麗美之保險業務提供予其他保險經紀人公司，
    致上訴人受有4萬3045元之佣金損失，上訴人依民法第227條
    規定得請求被上訴人賠償並主張抵銷云云。惟查，兩造所簽
    訂合約並未限制被上訴人不得再與其他保險經紀人公司合作
    ，且上訴人自承倘被上訴人未招攬業務，上訴人無須給付報
    酬予被上訴人（見原審卷(一)第106頁），而證人即被上訴人
    轄下業務員蕭耀鐘亦結證稱：這3件保險是伊和伊妻一起招
    攬，當時伊妻跟客戶說保費可以優惠，伊妻向被上訴人之妻
    表明此問題，被上訴人之妻表示可以報在其他保險經紀人公
    司（見原審卷(一)第207頁），足見該3件保險係因要給保戶優
    惠始在其他保險經紀人公司申報，要難認被上訴人有何違約
    而構成不完全給付之情事，自不須對上訴人負損害賠償責任
    。
九、綜上所述，被上訴人主張上訴人依兩造間合約約定應給付續
    年度佣金、繼續率金、服務津貼等佣金 315 萬 904 元（
    102216+987342+451646+689755=0000000）及自起訴狀繕本
    送達翌日即91年1月7日起至清償日止，按週年利率5%計算之
    利息，即屬正當，應予准許。原審就被上訴人上述請求有理
    由部分，為被上訴人勝訴之判決，並為准、免假執行之宣告
    ，核無違誤。上訴意旨，指摘原判決此部分不當，求予廢棄
    改判，為無理由，應駁回其上訴。
十、本件事證已臻明確，兩造其餘主張及舉證，與本件判決結果
    無涉，毋庸一一審酌，併予敘明。
十一、據上論結，本件上訴為無理由，依民事訴訟法第449條第
    1項、第78條，判決如主文。
中　　華　　民　　國　　94　　年　　9　　月　　 8 　　日
                  民事第八庭審判長法  官 魏麗娟
                                  法  官 蕭艿菁
                                  法  官 陳邦豪
正本係照原本作成。
如不服本判決，應於送達後20日內向本院提出上訴書狀，其未表
明上訴理由者，應於提出上訴後20日內向本院補提理由書狀（均
須按他造當事人之人數附繕本）上訴時應提出委任律師或具有律
師資格之人之委任狀；委任有律師資格者，另應附具律師資格證
書及釋明委任人與受任人有民事訴訟法第466條之一第一項但書
或第二項（詳附註）所定關係之釋明文書影本。
中　　華　　民　　國　　94　　年　　9　　月　　  9　　日
                                  書記官 曾瓊安
附註：
民事訴訟法第四百六十六條之一（第一項、第二項）：
對於第二審判決上訴，上訴人應委任律師為訴訟代理人。但上訴
人或其他法定代理人具有律師資格者，不在此限。
上訴人之配偶、三親等內之血親、二親等內之姻親，或上訴人為
法人、中央或地方機關時，其所屬專任人員具有律師資格並經法
院認為適當者，亦得為第三審訴訟代理人。
